【裁判字號】    95,重訴,54
【裁判日期】    950628
【裁判案由】    商業會計法等
【裁判全文】
臺灣臺北地方法院刑事判決        九十五年度重訴字第五四號
公  訴  人  臺灣臺北地方法院檢察署檢察官
被      告  甲○○
上列被告因違反商業會計法等案件，經檢察官聲請簡易判決處刑
（九十五年度偵字第三○六○號），嗣經本院受理後（九十五年
度簡字第七一六號），認為不宜以簡易判決處刑，而改以通常程
序審理，本院判決如下：
    主  文
甲○○共同連續商業負責人，以明知為不實之事項，而填製會計
憑證，處有期徒刑捌月。
    事  實
一、甲○○於民國九十年十一月初因失業而經濟拮据，明知自稱
    「周文鎗」（又名「周強生」）之成年男子以虛開統一發票
    之方式幫助其他公司逃漏稅捐，詎為圖取每月新臺幣（下同
    ）二萬五千元之報酬，而登記為址設臺北縣土城市○○路○
    段三樓（嗣遷址至臺北市○○區○○路九十五號四樓之一）
    之金隄國際有限公司（下稱金隄公司）之負責人，並於九十
    年十一月十三日辦理公司設立登記，屬商業會計法第四條所
    稱之商業負責人。甲○○明知營業人應依銷售貨物或勞務之
    實際情況，據實開立統一發票，而金隄公司自九十一年二月
    間起至九十一年六月間止，並無實際銷貨予如附表一所示各
    公司及附表二所示之各虛設公司之事實，竟與「周文鎗」共
    同基於填製不實會計憑證及幫助他人逃漏營業稅捐之概括犯
    意聯絡，連續推由「周文鎗」以金隄公司名義，虛偽製作如
    附表一、二所示以各公司為買受人，及填入銷售品名、數量
    、金額均不實之會計憑證統一發票，而虛開如附表一所示銷
    售額合計五千八百三十七萬五千一百四十四元之統一發票共
    六十五紙，及虛開如附表二所示銷售額合計二億七千零二十
    萬二千五百六十五元之統一發票共二百五十六紙，充為該等
    公司之進項憑證，以供扣抵銷項稅額，並經前揭附表一所示
    之公司將上開取得之不實統一發票作為進項憑證供扣抵銷項
    稅額之用，計幫助附表一所示之公司逃漏營業稅達二百九十
    一萬八千七百六十六元，足以生損害於稅捐機關對於營利事
    業所得稅稽徵之正確性。
二、案經臺灣臺北地方法院檢察署檢察官自動檢舉偵查聲請以簡
    易判決處刑。嗣經本院受理後，認為不宜以簡易判決處刑，
    而改以通常程序審理。
    理  由
壹、程序方面：
一、查「被告甲○○係金隄公司負責人，與姓名年籍不詳之成年
    男子『周先生』，竟共同基於逃漏金隄公司營業稅之概括犯
    意聯絡，明知金隄公司與捷暘建材行間並無實際交易，仍於
    九十一年三月間，多次向捷暘建材行負責人汪美雲購買計六
    百零七十九萬五千七百元銷售額之統一發票十四紙，以此不
    正方法，使金隄公司因而逃漏三百零四萬零三百九十一元之
    營業稅額，因認被告涉犯稅捐稽徵法第四十一條以不正方法
    逃漏稅捐罪」等事實，經臺灣臺北地方法院檢察署檢察官以
    九十四度偵緝字第四五四號提起公訴，嗣經本院以九十四年
    度訴字第六二三號違反稅捐稽徵法案件審理後，認被告為金
    隄公司負責人而購入不實發票之行為，並未使該公司逃漏任
    何稅捐，且該案起訴事實應係被告身為納稅義務人金隄公司
    之負責人，以購入不實發票逃漏金隄公司應納之營業稅捐，
    為代罰之性質，與檢察官請求更正之事實乃被告因自己幫助
    其他納稅義務人（非金隄公司）逃漏稅捐而受處罰，其犯罪
    主體所為之行為與受罰之性質均不相同，顯非同一事實，無
    從更正或變更其犯罪事實及所犯法條，而判決被告無罪確定
    ，而本案檢察官係起訴被告填製不實會計憑證及幫助如附表
    一所示之公司逃漏營業稅捐，與本院九十四年度訴字第六二
    三號違反稅捐稽徵法案件並非同一案件，本院自應為實體裁
    判，合先敘明。
二、按被告以外之人於審判外向法官所為之陳述，得為證據，刑
    事訴訟法第一百五十九條之一第一項定有明文。查證人即金
    隄公司之職員詹淑娥就被告及「周文鎗」處理金隄公司業務
    之情形，業經本院九十四年度訴字第六二三號違反稅捐稽徵
    法案件審理時傳喚到庭交互詰問，並經具結，證人詹淑娥任
    意陳述之信用性已受確定之保障，且業予被告反對詰問及適
    當辯解之機會，是證人詹淑娥於本院九十四年度訴字第六二
    三號違反稅捐稽徵法案件審理時所為之證詞，應有證據能力
    。
貳、實體方面：
一、訊據被告固不否認於九十年十一月間至九十一年六月間，受
    「周文鎗」之邀，以每月二萬五千元之報酬，擔任金隄公司
    之負責人，惟矢口否認有何填製不實會計憑證及幫助他人逃
    漏營業稅捐之犯行，辯稱：金隄公司之業務均係「周文鎗」
    負責處理，伊不知道公司有無實際經營，亦不知公司有虛開
    統一發票之事云云。經查：
  (一)被告係應「周文鎗」之邀，以每月二萬五千元之報酬，自九
    十年十一月間起至九十一年六月間止，登記為金隄公司之負
    責人，為商業會計法所稱之商業負責人一節，業經被告於偵
    查及本院審理時供承在卷（見臺灣臺北地方法院檢察署九十
    四年度偵緝字第四五四號偵查卷第七十三頁、第九十九頁、
    本院九十五年度重訴字第五四號第十三頁反面、第二十四頁
    ），並有金隄公司案卷可稽（見外放證物），此部分事實，
    殆無疑義。
  (二)又金隄公司於九十年十一月間起至九十一年六月間，並無實
    際銷貨之事實，而虛偽製作如附表一、二所示公司、金額均
    不實，銷售額合計三億二千八百五十七萬七千七百零九元之
    之統一發票共三百二十一張，再交付予如附表一、二所示之
    公司，做為該等公司進項憑證，供該等公司用以扣抵銷項稅
    額，並經附表一所示之公司分別以上開所取得之不實統一發
    票中之六十五紙，銷售額達五千八百三十七萬五千一百四十
    四元，作為進項憑證供扣抵銷項稅額之用，計幫助該等公司
    行號逃漏營業稅達二百九十一萬八千七百六十六元等情，有
    財政部臺北市國稅局九十五年一月十日財北國稅審三字第○
    九五○二○七一八二號函及所檢附之統一發票查核名冊及查
    核清單附卷足憑（見臺灣臺北地方法院檢察署九十四年度他
    字第八八七二號偵查卷第三十九頁至第五十八頁），且金隄
    公司為虛設公司，故無進貨事實取得發票申報進項稅額係為
    降低繳稅率，以遂行其虛開發票幫助他人逃漏稅之目的，亦
    有財政部臺北國稅局九十四年八月二十六日財北國稅審三字
    第○九四○○八三三二六號函在卷可佐（見本院九十四年度
    訴字第六二三號刑事卷第五十七頁至第五十八頁），是金隄
    公司客觀上確無實際銷貨，而有虛開統一發票以幫助他人逃
    漏稅之事實，應堪認定。
  (三)被告雖辯稱：金隄公司之業務均係「周文鎗」負責處理，伊
    不知公司有無實際經營，亦不知公司有虛開統一發票云云。
    惟證人即金隄公司職員詹淑娥於本院九十四年度訴字第六二
    三號違反稅捐稽徵法案件審理時結證稱：我於九十年至九十
    一年間在金隄公司任職，負責接電話及行政工作，被告是掛
    負責人，上班時間會來公司，公司有一間他個人專用的小辦
    公室，被告有跟進進出出的人接洽，但大部分公司的事都是
    「周文鎗」負責，發票是「周文鎗」自己去弄的，我有看過
    「周文鎗」在開發票，公司文件大部分是給「周文鎗」核章
    ，有時候「周文鎗」會直接拿文件給被告簽等語明確（見同
    上本院第六二三號刑事卷第三十五頁至第三十九頁），足見
    被告亦參與金隄公司之部分業務，對於該公司業務難認完全
    無所悉，而該公司並無實際銷貨之事實，已如上述，其竟受
    「周文鎗」之邀，擔任該公司負責人，且每月收受二萬五千
    元之薪資長逾半年之久，足見被告就金隄公司為虛設行號，
    並虛開統一發票以牟取不法利益之行為在主觀上當可知悉，
    是被告上開所辯，顯係事後飾卸之詞，不足採為對被告有利
    之認定。
  (四)綜上所述，本案事證明確，被告登記為金隄公司負責人，與
    「周文鎗」共同虛開統一發票以幫助他人逃漏營業稅額之犯
    行足堪認定，應予依法論科。
  (五)至於被告聲請傳喚證人詹淑娥欲證明「周文鎗」為金隄公司
    實際負責人，並就本案虛開統一發票及幫助他人逃漏稅並非
    其所為之事對質，惟上開事實，業據證人詹淑娥於本院九十
    四年度訴字第六二三號違反稅捐稽徵法案件審理時證述甚詳
    ，並予被告反對詰問及適當辯解之機會，本院認同一事實，
    無再予傳喚證人詹淑娥作證及對質之必要，附此敘明。
二、按統一發票乃證明事項之經過而為造具記帳憑證所根據之原
    始憑證，商業負責人如明知為不實之事項，而開立不實之統
    一發票，係犯商業會計法第七十一條第一款之以明知為不實
    之事項而填製會計憑證罪，該罪為刑法第二百十五條業務上
    登載不實文書罪之特別規定，依特別法優於普通法之原則，
    自應優先適用，無論以刑法第二百十五條業務上登載不實文
    書罪之餘地（最高法院九十二年臺上字第六七九二號、九十
    四年臺非字第九八號判決參照）。又營業稅之課徵係以營業
    行為或營業事實之存在為其前提，虛設行號實際上並無進貨
    或銷貨之事實，而無進項支出及銷項出貨，即無營業行為，
    自不能課徵營業稅，當然亦無逃漏稅捐可言。被告係金隄公
    司之登記負責人，屬商業會計法第四條所稱之商業負責人，
    明知金隄公司並未銷貨予附表一所示之公司，及附表二所示
    虛設之公司，竟虛開發票予附表一、二所示之公司，及以虛
    開發票方式幫助如附表一所示之公司逃漏稅捐，核其所為，
    係犯商業會計法第七十一條第一款商業負責人明知不實事項
    而填製會計憑證罪、稅捐稽徵法第四十三條第一項幫助納稅
    義務人以不正當方法逃漏稅捐罪。被告與「周文鎗」二人間
    ，就幫助他人逃漏稅之犯行，有共同犯意聯絡，並推由「周
    文鎗」下手實施，應以共同正犯論，就填製不實會計憑證部
    分，「周文鎗」係無身分之人而與有該身分之被告共同實施
    犯罪，為身分犯，依刑法第三十一條第一項之規定，亦應為
    共同正犯。又被告先後多次填製不實會計憑證及幫助逃漏稅
    捐之犯行，時間緊接，方法相同，均各觸犯構成要件相同之
    罪名，顯皆係基於概括犯意反覆為之，均為連續犯，依刑法
    第五十六條之規定，各以一罪論，並加重其刑。被告所犯上
    開二罪間，有方法結果之牽連關係，應從一重之連續違反商
    業會計法第七十一條第一款之商業負責人明知不實事項而填
    製會計憑證罪處斷。爰審酌被告以虛開發票之方式，幫助他
    人逃漏稅捐，無視法令規定，嚴重損害稅捐之公平性及正確
    性，及其為貪圖小利之犯罪動機、目的、犯罪之手段、所得
    之利益、及犯後否認犯行之態度等一切情狀，量處如主文所
    示之刑，以資懲儆。
據上論斷，應依刑事訴訟法第四百五十二條、第二百九十九條第
一項前段，稅捐稽徵法第四十三條第一項、商業會計法第七十一
條第一款，刑法第十一條前段、第二十八條、第三十一條第一項
、第五十六條、第五十五條，判決如主文。
本案經檢察官王鑫健到庭執行職務
中    華    民    國  九十五  年    六    月  二十八  日
                          臺灣臺北地方法院刑事第十四庭
                              審判長法  官  吳靜怡
                                    法  官  劉煌基
                                    法  官  孫萍萍
以上正本證明與原本無異。
如不服本判決，應於判決送達後十日內向本院提出上訴狀。
                              書  記  官  張汝琪
中    華    民    國  九十五  年    六    月  二十八  日
附錄論罪科刑法條：
稅捐稽徵法第四十三條
教唆或幫助犯第四十一條或第四十二條之罪者，處三年以下有期
徒刑、拘役或科新臺幣六萬元以下罰金。
稅務人員、執行業務之律師、會計師或其他合法代理人犯前項之
罪者，加重其刑至二分之一。
稅務稽徵人員違反第三十三條規定者，除觸犯刑法者移送法辦外
，處一萬元以上五萬元以下罰鍰。
商業會計法第七十一條
商業負責人、主辦及經辦會計人員或依法受託代他人處理會計事
務之人員有左列情事之一者，處五年以下有期徒刑、拘役或科或
併科新臺幣十五萬元以下罰金：
一、以明知為不實之事項，而填製會計憑證或記入帳冊者。
二、故意使應保存之會計憑證、帳簿報表滅失毀損者。
三、意圖不法之利益而偽造、變造會計憑證、帳簿報表內容或撕
    毀其頁數者。
四、故意遺漏會計事項不為記錄，致使財務報表發生不實之結果
    者。
五、其他利用不正當方法，致使會計事項或財務報表發生不實之
    結果者。


司法院資訊處製作；財團法人民間司法改革基金會備份。
